臺灣臺南地方法院刑事判決　　　　　　　　　　　　　九十三年度易字第二九號
　　公　訴　人　臺灣台南地方法院檢察署檢察官
　　被　　　告　甲○○
　　被　　　告　戊○○
右列被告等因詐欺案件，經檢察官提起公訴（九十一年度偵續一字第九號），本院判
決如左：
    主  文
甲○○、戊○○均無罪。
    理  由
一、公訴意旨略以：甲○○係佳晉建設有限公司（以下簡稱佳晉公司）負責人，戊○○係佳晉公司總經理，於民國八十七年三月二十日，購買丙○○及劉清涼共有坐
    落台南縣佳里鎮○○段一一八八之三號及同段一一八八之四號兩筆土地，以作為
    佳晉公司興建十棟透天厝之基地。甲○○、戊○○為支付購地及建屋所需資金，
    乃於八十七年五月五日向中華商業銀行（以下簡稱中華銀行）永康分行貸款新台
    幣（下同）一千七百二十萬元，詎甲○○、戊○○竟基於意圖為自己不法之所有
    之犯意聯絡，向丙○○及劉清涼佯稱貸款需土地出賣人簽章後中華銀行方可放款
    。丙○○遂與劉清涼於八十七年四月二十九日一同前往中華銀行，甲○○、戊○○即拿出空白之放款借據，向丙○○佯稱係領款收據，使丙○○、劉清涼不疑有
    他，而在「放款借據（活期方式專用）」之連帶保證人欄位處簽名及蓋章，致中
    華銀行陷於錯誤而同意貸款一千八百萬元予佳晉公司。嗣於八十八年三月間，佳
    晉公司未依約按期繳納本息，中華銀行乃對佳晉公司、丙○○、劉清涼提出假扣
    押之聲請，丙○○始知上情。因認被告等共犯有刑法第三百三十九條一項之詐欺
    罪云云。
二、按犯罪事實，應依證據認定之，無證據不得推定其犯罪事實；又不能證明被告犯
    罪者，應諭知無罪之判決，刑事訴訟法第一百五十四條、第三百零一條第一項分
    別定有明文。次按事實之認定，應憑證據，如未能發現相當證據，或證據不足以
    證明，自不能以推測或擬制之方法，為裁判基礎；認定不利於被告之事實，須依
    積極證據，苟積極證據不足為不利於被告之事實認定時，即應為有利於被告之認
    定，更不必有何有利之證據；又認定犯罪事實所憑之證據，雖不以直接證據為限
    ，間接證據亦包括在內；然而無論直接或間接證據，其為訴訟上之證明，須於通
    常一般之人均不致有所懷疑，而得確信其為真實之程度者，始得據為有罪之認定
    ，最高法院四十年臺上字第八六號、三十年上字第八一六號、七十六年台上字第
    四九八六號分別著有判例可資參照。又按詐欺罪以意圖為自己或第三人之不法所
    有，施用詐術使人陷於錯誤而交付財物為構成要件。
三、本件公訴人認被告等共涉有右揭犯行，係以告訴人丙○○於偵查中指訴綦詳，核
    與證人劉清涼證述之情節相符，復有「不動產買賣合約書」、「放款借據（活期
    方式專用）」等影本附卷可稽。次查，按一般土地出賣人出售土地，其目的乃在
    取得土地價金，而觀諸告訴人丙○○及劉清涼與被告甲○○訂立之土地買賣合約
    書所載，其土地買賣價額為一千九百二十九萬六千元，而佳晉公司向中華銀行款
    之金額共計一千八百萬元，告訴人丙○○及劉清涼僅係單純出售土地，衡諸常情
    ，自無平白甘冒充當上開佳晉公司借款債務之連帶保證人之理。末查，依告訴人
    丙○○所提出其與被告戊○○對話之錄音帶所示：「邱：我前幾天去接洽銀行，
    銀行說我和劉清涼擔任保證人，我說當時戊○○他們兄弟並沒有說要擔任保證人
    ，只說叫我們名字簽一簽，錢領回去而已，這樣卻害了我們，事實上你們兄弟沒
    有說要當保證人嘛，只說邱董及劉董，你們簽了名字錢拿走。潘：對啦。」等語
    ，有錄音帶及譯文附卷可稽，且被告戊○○對上開對話內容亦不否認等為主要論
    據，固非無見，然訊據被告甲○○、戊○○等二人，均堅決否認涉有詐欺犯行，
    甲○○辯稱：「我沒有詐欺，丙○○的土地有五百坪，我們只有向他們買三百坪
    左右，是中華銀行要求一定要兩位土地所有權人要當保證人，當初佳里農會急者
    要拍賣土地，才會請丙○○當保證人向中華銀行貸款。」、「要當保證人是中華
    商銀董事長親筆傳真諭知，丙○○也急者要還錢，才會向中華商銀貸款，並請告
    訴人當保證人。」被告戊○○辯稱：「我沒有詐欺，丙○○的第二順位抵押，我
    們有幫他們代償，我們是幫他們處理，將被拍賣的房子，我們向他們買的條件是
    ，他們買兩間房子，丙○○先生也是我們的水泥土作包商，本件並非單純的土地
    買賣，也是合作的關係。」等語
四、經查，本案公訴意旨認被告等二人所施用之詐術，係「向丙○○及劉清涼佯稱貸
    款需土地出賣人簽章後中華銀行方可放款。丙○○遂與劉清涼於八十七年四月二
    十九日一同前往中華銀行，甲○○、戊○○即拿出空白之放款借據，向丙○○佯
    稱係領款收據，使丙○○、劉清涼不疑有他，而在『放款借據（活期方式專用）
    』之連帶保證人欄位處簽名及蓋章，」。云云，但查，因而陷於錯誤者，竟是「
    中華銀行」，即公訴意旨所稱：「致中華銀行陷於錯誤而同意貸款一千八百萬元
    予佳晉公司。」可知被告等二人僅係對告訴人丙○○與劉清涼等二人施詐，並未
    陷告訴人丙○○等二人於錯誤，卻是陷未被施詐之中華銀行於錯誤。其施詐與錯
    誤間之因果關係如何已有不明。與前揭刑法第三百三十九條第一項詐欺罪之構成
    要件已有出入。參之卷附之被告甲○○所附佳晉公司向中華銀行借款之「放款借
    據」，告訴人丙○○與被害人劉清涼等二人，確係於連帶保證人欄上簽名蓋章，
    業據告訴人丙○○於偵查中自陳無訛。且此款放款借據應係定型化之契約，即告
    訴人丙○○簽章時，在借據上已印有「連帶保證人」稱謂，非於空白契約簽章後
    始載入「連帶保證人」，故告訴人與公訴意旨指稱被告等係拿空白之放款借據，
    佯稱係領款收據云云，顯無可採。是以告訴人丙○○等在前揭放款借據上簽名蓋
    章時，即應對自己係擔任連帶保證人之事實，知之甚詳，難諉為不知而係受騙。
    證人即本件承辦借款之銀行職員丁○○到庭證稱：「當初這案子是甲○○建設公
    司與丙○○建設公司談好才來向中華銀行辦理貸款，由甲○○代表的佳晉建設公
    司來申請貸款，由我辦理，總行核准貸款額度後，我通知佳晉公司及保證人丙○○準備資料來辦理對保，我有將重要條文向他們作說明，主貸款人佳晉公司，我
    是到他們公司對保，後來才請保證人丙○○來銀行對保，由我負責對保後，才請
    代書辦理抵押權設定，設定完成相關文件送到中華銀行後，我們就辦理撥款。」
    等語。審判長並質之「你是否有當面告知今日要對何保，有告訴他們要簽什麼？
    」證人丁○○答「有。」審判長質之「他們如何回應？」證人丁○○答「他們沒
    有回應，看完就簽名蓋章了。」等語。據此足認，本案告訴人係親自至銀行對保
    ，並已由承辦人丁○○告以係任連帶保證人之意。非如公訴意所稱係向告訴人佯
    稱係領款收據而陷其於錯誤。又佐以告訴人丙○○本人，亦曾經向台南縣佳里農
    會借款建築房屋等情，業據證人即其子乙○○到庭結證明確，足認告訴人丙○○
    係有借款經驗之人，而非對於向銀行或農會貸款之手續毫無知識。故其至中華銀
    行對保擔任連帶保證人一節，應有所知而非受騙所為。此外，公訴人起訴之犯罪
    事實就本案究竟係何人受詐騙而交付何人財物？均未具體載明。僅載稱：致中華
    銀行陷於錯誤而同意貸款一千八百萬元予佳晉公司。其同意貸款後有無撥款？撥
    給何人？均未據公訴人於起訴事實中載明，亦未舉證證明之。
五、綜上所述，參互印證，本件依調查所得證據尚不足證明被告等確有詐欺之犯行，
    至難單憑被害人之指述與審判外之錄音，即令被告等擔負詐欺罪責，此外，復查
    無其他積極證據足資證明被告有右述犯行，揆諸首開說明，被告犯罪尚屬不能證
    明，爰為無罪之諭知。
據上論斷，應依刑事訴訟法第三百零一條第一項，判決如主文。
本案經檢察官范文豪到庭執行職務。
中      華      民      國    九十三    年      十      月      七      日
                                  臺灣臺南地方法院刑事第七庭
                                      審判長法  官  蘇義州
                                            法  官  徐文瑞
                                            法  官  朱中和
右正本證明與原本無異。
如不服本判決，應於判決送達後十日內，向本院提出上訴狀。（應附繕本）
                                            書記官  陳著振
中      華      民      國    九十三    年      十      月      八      日
